ACORDAO-COMPLETO-2349741

ACÓRDÃO 8021/2020 ATA 25/2020 - SEGUNDA CÂMARA

VISTOS, relatados e discutidos estes autos de Tomada de Contas Especial instaurada pela Coordenação Geral de Convênios do Ministério do Turismo, em desfavor do Sr. Ilson Peres Thomé, ex-prefeito do Município de Alto Alegre - SP, em razão da impugnação total das despesas decorrente das irregularidades na execução do Convênio MTur 476/2009, celebrado com o referido município para a realização do evento intitulado "1º Festival Cultural de Alto Alegre/SP";
ACORDAM os ministros do Tribunal de Contas da União, reunidos em sessão da 2ª Câmara, ante as razões expostas pelo relator e com fundamento nos arts. 1º, inciso I; 16, inciso III, alíneas "b" e "c", e § 2º, alínea "a"; 19; 23, inciso III; e 57 da Lei 8.443/1992, c/c os arts. 210 e 214, inciso III, alínea "a"; e 209, § 7º; do Regimento Interno, em: 
9.1. julgar irregulares as contas do Sr. Ilson Peres Thomé, condenando-o ao pagamento da importância abaixo especificada, fixando-lhe o prazo de 15 (quinze) dias, a contar da notificação, para que comprove, perante o Tribunal (art. 214, inciso III, alínea "a", do Regimento Interno) , o recolhimento da referida quantia aos cofres do Tesouro Nacional, atualizada monetariamente e acrescidas dos juros de mora, calculados a contar da data indicada até o dia do efetivo recolhimento do débito, na forma prevista na legislação em vigor:
	Valor original
	Data de ocorrência
	D/C

	R$ 100.000,00
	15/7/2009
	D

9.2. aplicar ao Sr. Ilson Peres Thomé, a multa prevista no art. 57 da Lei 8.443/1992, no valor de R$ 18.000,00 (dezoito mil reais) , fixando-lhe o prazo de 15 (quinze) dias, a contar da notificação, para que comprove, perante o Tribunal, o recolhimento da dívida ao Tesouro Nacional, atualizada monetariamente a contar da data deste Acórdão até o dia o efetivo recolhimento, caso não seja paga no prazo ora fixado, na forma da legislação em vigor;
9.3. autorizar, desde logo, nos termos dos arts. 26 e 28, inciso II, da Lei 8.443/1992:
9.3.1. o pagamento das dívidas em até 36 (trinta e seis) parcelas mensais e consecutivas, se solicitado pelos responsáveis, fixando-se o vencimento da primeira em 15 (quinze) dias, a contar do recebimento da notificação, e o das demais a cada 30 (trinta) dias, devendo incidir sobre cada uma delas os encargos legais devidos, na forma prevista na legislação em vigor, sem prejuízo ao vencimento antecipado do saldo devedor em caso de não comprovação do recolhimento de qualquer parcela, conforme prevê o art. 217, § 2º, do Regimento Interno deste Tribunal;
9.3.2. a cobrança judicial das dívidas, caso não atendidas as notificações;
9.4. dar ciência desta deliberação ao responsável e ao Procurador-Chefe da Procuradoria da República no Estado de São Paulo, para as providências que entender cabíveis.

Tomada de Contas Especial, instaurada em 5/7/2016 (peça 1), pela Coordenação Geral de Convênios, setor vinculado à Diretoria de Administração, da Secretaria Executiva do Ministério do Turismo, em desfavor do Sr. Ilson Peres Thome, na condição de prefeito do município de Alto Alegre - SP, no período de 2009 a 2012, em razão da impugnação total das despesas, decorrente das irregularidades na execução do Convênio MTur/Município de Alto Alegre  SP/703721/2009 (MTur 476/2009), Siconv 703721, celebrado com o Ministério do Turismo, que teve por objeto o incentivo ao turismo, por meio do apoio à realização do evento intitulado 1º Festival Cultural de Alto Alegre/SP (peça 4, p. 1), no valor original de R$ 100.000,00.

Segunda Câmara

Município de Alto Alegre - SP.

3. Interessados/Responsáveis:
3.1. Responsável: Ilson Peres Thomé (XXX.987.368-XX).

13.1. Ministros presentes: Ana Arraes (Presidente), Augusto Nardes, Aroldo Cedraz (Relator) e Raimundo Carreiro.
13.2. Ministros-Substitutos presentes: Marcos Bemquerer Costa e André Luís de Carvalho.

ACORDAO-COMPLETO-2469825

Acórdão 12333/2021 - Segunda Câmara

ACORDAO-COMPLETO-2521726

Acórdão 1514/2022 - Segunda Câmara

ILSON PERES THOME

AROLDO CEDRAZ

Incluo como parte integrante deste Relatório e transcrevo, a seguir, a instrução de peça 81, com a qual anuiu o corpo dirigente da então Secex-RJ (peça 82) :
"INTRODUÇÃO
1.	Trata-se de Tomada de Contas Especial, instaurada em 5/7/2016 (peça 1) , pela Coordenação Geral de Convênios, setor vinculado à Diretoria de Administração, da Secretaria Executiva do Ministério do Turismo, em desfavor do Sr. Ilson Peres Thome, na condição de prefeito do município de Alto Alegre - SP, no período de 2009 a 2012, em razão da impugnação total das despesas, decorrente das irregularidades na execução do Convênio MTur/Município de Alto Alegre - SP/703721/2009 (MTur 476/2009) , Siconv 703721, celebrado com o Ministério do Turismo, que teve por objeto o incentivo ao turismo, por meio do apoio à realização do evento intitulado "1º Festival Cultural de Alto Alegre/SP" (peça 4, p. 1) , no valor original de R$ 100.000,00.
HISTÓRICO
Do convênio 
2.	O Convênio MTur 476/2009, firmado em 17/6/2009, entre o Ministério do Turismo/MTur e a Prefeitura de Alto Alegre/SP, teve por objeto incentivar o turismo no município, por meio do apoio à realização do evento intitulado "1º Festival Cultural de Alto Alegre/SP", conforme o disposto na cláusula primeira do ajuste (peça 4, p. 1) .
3.	Para o alcance do objeto pactuado, dispôs a cláusula segunda do Termo de Convênio MTur 476/2009 (peça 4, p. 2) , que os partícipes se obrigaram a cumprir o termo de referência e/ou o plano de trabalho especialmente elaborados e aprovados, dos quais constaram o detalhamento dos objetivos, metas e etapas de execução, com seus respectivos cronogramas, devidamente justificados.
4.	O ajuste vigeu no período compreendido entre a data de sua assinatura em 17/6/2009 até 23/8/2009, para a consecução do objeto expresso no plano de trabalho aprovado, segundo dispôs a cláusula quarta do ajuste (peça 4, p. 7 e 18) e previa a apresentação da prestação de contas até trinta dias contados do término da vigência do convênio ou do último pagamento efetuado, ou seja, 23/9/2009, conforme cláusula décima segunda do referido ajuste (peça 4, p. 13) .
5.	A publicação do extrato de convênio ocorreu em 10/7/2009, no Diário Oficial da União (DOU) n. 130, Seção 3, p. 127 (peça 5, p. 1) . 
6.	Conforme disposto na cláusula 	quinta do termo de convênio, foram previstos R$ 115.000,00 para a execução do objeto, dos quais R$ 100.000,00 seriam repassados pelo concedente e R$ 15.000,00 corresponderiam à contrapartida (peça 4, p. 7) .
7.	Os recursos federais foram repassados em única parcela, mediante a ordem bancária 09OB800931, no valor de R$ 100.000,00, emitida em 13/7/2009 (peça 6, p. 1) e foram creditados na conta específica do Banco do Brasil 34.646-2, agência 347-6, em 15/7/2009, conforme extrato bancário (peça 10, p. 2) . O ingresso da contrapartida foi de R$ 15.000,00 e foi creditada na referida conta específica, em 30/6/2009, permanecendo bloqueado um dia útil, tendo sido desbloqueado em 1/7/2009, conforme extrato bancário (peça 10, p. 1 e 2) .
8.	O Parecer Técnico 363/2009, da Secretaria Nacional de Políticas de Turismo, de 17/6/2009, efetuara a análise da Proposta 11.617/2009, referente ao projeto "1º Festival Cultural de Alto Alegre", que se realizaria entre 19 a 23/6/2009, ressaltando ao convenente que, na execução das despesas de todos os serviços descritos na referida proposta, com os recursos recebidos em transferência, deveriam ser adotados os procedimentos estabelecidos pela Lei 8.666/1993 e, por ocasião da prestação de contas, deveriam ser apresentados documentos, amostras, fotos e gravações do material de divulgação produzido, bem como declaração expressa, do convenente e de uma autoridade local, fotos de realização do evento, de modo que fosse comprovada a contratação e execução de todos os serviços previstos no plano de trabalho analisado (peça 2, p. 1-3) .
9.	Esse parecer ressaltara, ainda, a necessidade de informar ao convenente, que, conforme o subitem 9.5.2 do Acórdão 96/2008-TCU-Plenário, os valores, arrecadados com a cobrança de ingressos em shows e eventos ou com a venda de bens e serviços, produzidos ou fornecidos em função dos projetos beneficiados com recursos dos convênios, devem ser revertidos para a consecução do objeto conveniado ou recolhidos à conta do Tesouro Nacional, cujos referidos valores deveriam integrar a prestação de contas (peça 2, p. 3) .
10.		O Relatório de Tomada de Contas Especial 321/2005, em 24/1/2017 (peça 56, p. 1) , caracterizou a responsabilidade do Sr. Ilson Peres Thome, então prefeito, no período de 2009 a 2012, uma vez que foi o gestor do convênio e o responsável pela realização das despesas com recursos federais. Concluiu pela impugnação total das despesas, decorrente de irregularidade na execução física do objeto, no valor original de R$ 100.000,00, que atualizado monetariamente, no período de 13/7/2009 a 19/1/2017, atingiu a importância de R$ 215.250,89 (peça 56, p. 4) , conforme demonstrativo de débito (peça 54, p. 1) .
11.	O Ministério da Transparência, Fiscalização e Controladoria-Geral da União (CGU) , por sua vez, elaborou o Relatório de Auditoria 329/2017, e manteve a imputação do débito aos responsáveis (peça 57, p. 1) . 	
12.	O Certificado de Auditoria 329/2017 ratificou a irregularidade (peça 58, p. 1) .
13. 		O Parecer do Dirigente do Controle Interno 329/2017 manteve a irregularidade das contas e a imputação do débito (peça 59, p. 1) .
14.	Em Pronunciamento Ministerial, o Ministro do Turismo, na forma do art. 52 da Lei 8.443/1992, atestou ter tomado conhecimento das conclusões contidas no Relatório do Tomador de Contas Especial e no Parecer do dirigente do órgão de controle interno, acerca das contas, opinou pela irregularidade das contas e determinou o encaminhamento do processo a este Tribunal de Contas para julgamento, na forma prevista no inciso II do art. 71 da Constituição Federal (peça 60, p. 1) .
Irregularidade apontada pelo Tomador de Contas Especial
15. 	Nos termos do Relatório do Tomador de Contas Especial s/n/2017, de 24/1/2017, o motivo para a instauração da presente Tomada de Contas Especial foi a impugnação total das despesas, decorrente das irregularidades na execução física e financeira do objeto do Convênio MTur 476/2009 (peça 56, p. 1) .
16.	O tomador de contas aponta, nos pareceres abaixo descritos, que a reprovação das contas se deu por descaracterização do evento proposto, ou seja, por ficar caracterizada a vinculação do evento ao aniversário do município, assim como em decorrência da ausência de elementos comprobatórios da execução dos itens constantes do plano de trabalho aprovado.
17.	Os pareceres que subsidiaram a conclusão do tomador de contas foram:
	a) a Nota Técnica de Reanálise 959/2013, de 24/9/2013, da Coordenação Geral de Monitoramento, Fiscalização e Avaliação de Convênios da SNPT/MTur, concluindo que não foram apresentados elementos suficientes que permitam a emissão de parecer técnico conclusivo a respeito do cumprimento do objeto do convênio, sendo necessário diligenciamento dos elementos faltantes para a boa e regular comprovação (peça 26, p. 6) ;
	b) a Nota Técnica de Reanálise 1.380/2013, de 17/12/2013, da Coordenação Geral de Monitoramento, Fiscalização e Avaliação de Convênios da SNPT/MTur, concluindo que a execução física foi reprovada por ter sido verificado que o evento foi relativo às comemorações do aniversário da cidade (24 de junho) , vedado pela Portaria MTur 153/2009, caracterizando alteração do objeto (peça 30, p. 2) ;
	c) a Nota Técnica de Análise Financeira 167/2016, de 11/2/2016, da Coordenação de Análise de Prestação de Contas/MTur, decidindo pela reprovação da prestação de contas (peça 34, p. 3) ; 
	d) a Nota Técnica de Análise Financeira 441/2016, decidindo pela reprovação da prestação de contas (peça 36, p. 1) ;
	e) a Nota Técnica de Reanálise 85/2016, de 11/4/2016, da Secretaria Nacional de Qualificação e Promoção do Turismo/MTur, concluindo pela reprovação da execução física por ter sido verificado que a utilização dos recursos repassados foi aplicada em finalidade diversa da pactuada e também pela ausência de elementos comprobatórios da execução dos itens constantes no Plano de Trabalho aprovado (peça 35, p. 4) .
Da irregularidade apontada pelo Ministério da Transparência, Fiscalização e Controladoria - Geral da União (CGU) 
18.	O Relatório de Auditoria 329/2017 do Ministério da Transparência, Fiscalização e Controladoria - Geral da União (CGU) , de 19/1/2017 (peça 57, p. 1) , aponta que a motivação para tomada de contas especial está consubstanciada nas irregularidades na execução consignadas nas Nota Técnicas de Análise 1.380/2013 e 85/2016, em razão da seguinte irregularidade:  o objeto constante do processo licitatório foi o "1º Festival Cultural de Aniversário de Alto Alegre", ou seja, o evento foi realizado com a finalidade de aniversário da cidade, e não como previsto na proposta, "1º Festival Cultural de Alto Alegre/SP", em desacordo com o art. 16 da Portaria MTur 153/2009, que veda a realização de eventos cuja finalidade seja a comemoração de aniversário (peça 57, p. 2) .
Dos pareceres desfavoráveis à aprovação das contas
19.	O Parecer Técnico 40/2009, da Coordenação-Geral de Monitoramento, Fiscalização e Avaliação de Convênios, setor da Secretaria Nacional de Políticas de Turismo, de setembro/2009, concluiu também que a comprovação da execução física por parte dos partícipes foi insuficiente. Detalhou, na análise, que o convenente não apresentara toda documentação que comprovasse a execução física das metas e ações previstas no plano de trabalho aprovado pelo Ministério, faltando evidências e amostragens de fotos onde pudessem ser evidenciados o nome, a data de apresentação e o local das bandas que teriam sido contratadas, a iluminação, o som do palco, um exemplar de spot, os materiais de divulgação e outros documentos que comprovem a execução das metas/etapas previstas no plano de trabalho (peça 15, p. 1) .
EXAME TÉCNICO
20. 	Em cumprimento ao Despacho do Diretor por subdelegação de competência nos termos do inciso III do art. 1º da Portaria-Secex-RJ 1, de 28/3/2016, c/c inciso VII do art. 1º da Portaria MIN-AC 1, 11/1/2017 (peça 64) , foi promovida a citação do Sr. Ilson Peres Thome, mediante o Ofício 2.957/2017-TCU/SECEX-RJ (peça 66) , datado de 15/9/2017.
21. 	O Sr. Ilson Peres Thome tomou ciência do ofício que lhe foi remetido, conforme documento constante da peça 70, tendo apresentado, tempestivamente pedido de prorrogação de prazo (peça 68) . Concedido o pleito (peça 69) , o responsável encaminhou suas alegações de defesa, conforme documentação integrante das peças 71, 72, 73, 74, 75, 76, 77.  
22.  	O responsável foi ouvido em decorrência da não comprovação da boa e regular utilização dos recursos em virtude da impugnação total das despesas, causada pelas irregularidades na execução física e financeira do objeto do Convênio 703721/2009 (MTur 476/2009) com o Município de Alto Alegre/SP, atinentes à aplicação dos recursos em finalidade diversa da pactuada, com ausência de elementos comprobatórios da execução dos itens constantes no Plano de Trabalho aprovado.
Alegações de defesa
23.	O responsável encaminhou, em resposta ao Ofício 2.957/2017, suas alegações de defesa informando, primeiramente que agiu de boa-fé, que não houve dolo no feito, que os atos foram todos realizados com eticidade, honestidade, lealdade e lisura, bem como teve participação de setores da prefeitura na adequada condução do processo administrativo. Além disso solicita que seja reconhecido por esta Corte que não teve por objetivo o enriquecimento ilícito próprio ou de outrem à custa de recursos federais (peça 71) .
24. 	Ainda, no mesmo documento que contém as alegações de defesa, informa que não houve mudança de objeto (desvio de finalidade) , ou seja, não ocorreu descaracterização do evento proposto no termo do convenio, vinculando o evento ao aniversário do município. Nesse sentido, alega que (peça 71, p. 2) :
AO CONTRÁRIO, tivesse ocorrido o desvio de finalidade, a aplicação dos recursos, além da finalidade diversa, também, estaria fora de qualquer funcionalidade. Não obstante, a aplicação dos recursos oriundos de verba federal, com finalidade relacionada ao 1º Festival Cultural de Alto Alegre e a efetiva aplicação no Festival Cultural de Aniversário da cidade, evidente que a funcionalidade do convênio se manteve. O interesse comum dos partícipes no atendimento de uma necessidade específica da comunidade foi atendido. Em 2009, a execução das ações do gestor, obedeceu a destinação da área para as quais os recursos haviam sido transferidos, NÃO caracterizando desvio de finalidade. 
25.	Como terceiro argumento de defesa solicita que as contas sejam julgadas regulares com ressalvas (peça 71, p. 6) .
26. 	Como quarto argumento de defesa alega que não se pode falar em ressarcimento de serviço executado, uma vez que, segundo o defendente, fica comprovada a efetiva prestação do objeto do contrato. Além disso, afirma que os serviços foram realizados, não obstante não ter havido fiscalização por parte do Ministério do Turismo (peça 71, p. 7) , jogando a responsabilidade sobre aquele ministério:
Daí começou nova tortura sobre o defendente, asseverando-se, equivocadamente, que ele tinha ciência de que era proibido realizar o evento cultural com as comemorações do aniversário do Município. No início, no meio e até o fim, o grito do defendente sempre é e será o mesmo, ou seja: À ÉPOCA O MUNICÍPIO NÃO TINHA CIÊNCIA DA PROIBIÇÃO E REALIZOU O EVENTO CONFORME ORIENTADO POR EMPRESA CONTRATADA (esta se apresentou como experiente na execução de objeto conveniado com o MTur) . Em alguns pontos dos autos se requisita provas da realização dos eventos em junho de 2009. 
 (...) 
Com a reprovação acima mencionada, indubitável o calvário que passou a vivenciar o ora defendente, que longe do Poder Público Municipal e sem condições de promover carga sobre a empresa contratada em 2009, muito mais ficou complicado conseguir documentos suplementares. Pertinentemente, repete-se que no tempo dos fatos o MTur foi atacado pela "Máfia dos Rojões". Não é justo que a ação insana daqueles mafiosos produza imposição sobre o Prefeito Municipal de 2009, impondo-lhe que devolva dinheiro que não o serviu ao erário federal. Ora, não somente o dinheiro pautado foi utilizado para os fins extensamente informados, bem como, o defendente nada teve a ver com falcatruas.
27.	Como quinto argumento de defesa alega que não se pode falar cobrança de juros de mora em relação ao débito que lhe fora imputado, uma vez que não se encontra em mora e não cabe imputar juros de mora a ente federado nos termos da jurisprudência do TCU, sendo o município o real legitimado passivo e responsável pelo ressarcimento objeto desta TCE, fato comprovado, segundo o defendente, pela existência de ação civil pública em face daquela municipalidade (peça 71) . 
28.	O responsável encaminhou ainda o Decreto Legislativo 88, de 27/9/2011 (peça 72) , no qual dispõe sobre a aprovação das contas do Poder Executivo Municipal de Alto Alegre, relativas ao exercício de 2009, acatando desta maneira o Parecer do Tribunal de Contas do Estado de São Paulo.
29.	Apresenta várias declarações, com o seguinte conteúdo: i) afirmando que os recursos foram utilizados para pagamento de shows e bandas (peça 73, p. 1) ; ii) afirmando que os recursos foram devidamente utilizados para pagamento de gerador de energia (peça 73, p. 2) ; iii) afirmando que os recursos foram utilizados para pagamento de serviços de aluguel de palco (peça 73, p. 3) ; iv) afirmando que os recursos foram utilizados para o serviço de iluminação (peça 73, p. 4) ;  e, v) afirmando que os recursos foram utilizados para o serviço de som (peça 73, p. 5) .
30.	Acrescenta uma reportagem jornalística de jornal regional, com um artigo, cujo título é "Alto Alegre: shows de aniversários foram sucesso" (peça 73, p. 6 a 11) .
31.	Requer, ao final, em documento datado de 9/11/2017 (peça 77) , que não seja declarada a preclusão do direito de apresentar novas peças, pois houve erro de anexação das peças aos autos, tendo sido encaminhadas apenas dezesseis folhas, quando deveria ter 31 folhas. 
Análise acerca da alegação de existência de boa-fé.
32. 	A recorrente alega ter agido com boa fé. Acerca da questão sobre o esclarecimento da prova da boa-fé objetiva em confronto à boa-fé subjetiva, transcreve-se a seguir trecho do relatório integrante do Acórdão 2414/2015-TCU-Plenário (TC-Processo 007.651/2002-0) , relator o Eminente Ministro José Múcio:
14. Se houve boa-fé da recorrente (...) 
14.3. A recorrente alega ter agido com boa fé. No entanto, é sobremodo importante diferençar a boa-fé objetiva da boa-fé subjetiva. Para tanto, recorre-se à doutrina de Estêvão Mallet:
'Já a boa-fé objetiva, que bem se pode chamar - em contraste com a 'boa-fé crença' [ou boa-fé subjetiva] - de boa-fé comportamento', relaciona-se com regras de conduta, impostas 'do exterior' e que as pessoas devem observar, nos mais variados momentos e situações. Na expressiva locução de Salvatore Romano, para a boa-fé objetiva, diversamente da boa-fé subjetiva, non importa tanto quel che si sa o non si sa, ma quel che si fa o si dichiara sulla base di quel che si sa o non si sa [Não importa tanto o que se sabe ou não se sabe, mas o que se faz ou se declara com base no que se sabe ou não se sabe (a tradução é nossa) ] (in Prática de Direito do Trabalho, Vol. 2, São Paulo: LTr, 2012, p. 173) .
14.4. Sobre a incidência da boa-fé objetiva nos processos de contas apreciados neste Tribunal, transcreve-se trecho de artigo do AUFC Luiz Felipe Bezerra Almeida Simões publicado na Revista do TCU do trimestre abril/junho de 2001 (88, pp. 71/4) :
'A noção clássica de boa-fé subjetiva vem cedendo espaço à sua face objetiva, oriunda do direito e da cultura germânica, e que leva em consideração a prática efetiva e as consequências de determinado ato à luz de um modelo de conduta social, adotada por um homem leal, cauteloso e diligente, em lugar de indagar-se simplesmente sobre a intenção daquele que efetivamente o praticou.
Devemos, assim, examinar, num primeiro momento, diante de um caso concreto e nas condições em que o agente atuou, qual o cuidado exigível de uma pessoa prudente e de discernimento. Assim o fazendo, encontraremos o cuidado objetivo necessário, fundado na previsibilidade objetiva. Devemos, a seguir, comparar esse cuidado genérico com a conduta do agente, intentando saber se a conduta imposta pelo dever genérico de cuidado harmoniza-se com o comportamento desse agente. A resposta negativa leva à reprovabilidade da sua conduta, à culpa e, enfim, à não caracterização da boa-fé objetiva.
 (...) 
Ouso concluir que analisar a chamada boa-fé subjetiva é, mutatis mutandis, investigar a existência de dolo e, em consequência, a má-fé. Entretanto, a não comprovação da má-fé, dando ensejo à configuração da boa-fé subjetiva, não implica, necessariamente, a existência de boa-fé objetiva, vinculada esta à ausência de culpa, e não de dolo, como ocorre com aquela. Vale frisar que a boa-fé objetiva e a culpa estão, na verdade, associadas a uma compreensão mediana, isto é, do homem médio - prudente e diligente -, e a descaracterização de uma significa a constatação da outra.
A boa-fé, sob esse novo enfoque, deixa de ser simplesmente presumida, vez que a conduta, a partir de então, deverá ser objetivamente analisada. Não se pode perder de perspectiva que o agente exterioriza, em si, o dolo, ao passo que a culpa, em sentido estrito, deve ser atestada, comprovada e fundamentada pelo intérprete, não se admitindo presunção quanto à sua inexistência' (grifos acrescidos) (apud AC-2523-12/12-2) .
33.	O conceito de boa-fé poderia ser ponderado, no âmbito do julgamento de contas, como meio suficiente para afastar o julgamento de irregularidade, condicionado a "liquidação tempestiva do débito atualizado", ou seja, o reconhecimento pelo gestor da existência do débito antes do julgamento final, bem como a devolução dos valores, o que não ocorreu, pois de acordo com a análise contida na Nota Técnica de Reanálise 85/2016, de 11/4/2016 (peça 35, p. 2) ou reprovação da execução física motivada pela ausência de apresentação de elementos comprobatórios da realização do evento e execução dos itens constantes no Plano de Trabalho aprovado, ficando demonstrada o descuido no trato da coisa pública.
Análise acerca da alegação de existência de mudança de objeto.
34.	A alegação do responsável, no sentido de que desconhecia a proibição, foi refutada na análise, conforme consubstanciado na Nota Técnica de Reanálise 85/2016, de 11/4/2016, da Secretaria Nacional de Qualificação e Promoção do Turismo/MTur, a qual opinou pela reprovação do Convênio quanto à sua execução física, mesmo tendo havido o pedido de reconsideração apresentado por parte do Convenente e considerou que as alegações apresentadas não foram suficientes para anular a reprovação das contas, tendo em vista a impossibilidade de desvinculação do evento em análise das comemorações de aniversário do Município de Alto Alegre - SP (peça 35, p. 2) .
Análise acerca da aprovação das contas do município pelo Tribunal de Contas Estadual 
35.	Alega a recorrente que a aprovação das contas em julgamento realizado perante o Poder Executivo Municipal é razão para impor o julgamento de regularidade por parte do TCU (peça 72) .
36.	Considerando que, em se tratando de recursos federais repassados por intermédio de convênio, os valores não se incorporam ao patrimônio da prefeitura, remanesce, deste modo, a competência exclusiva da Corte de Contas para o julgamento das contas, nos termos do art. 71, II e VI, da Carta Republicana, não se podendo alegar coisa julgada em relação a manifestação da Corte de Contas Paulistana.
Análise acerca das alegações de inclusão de diversas declarações assinadas (peça 73) 
37.	A inclusão de declarações que atestem a veracidade do evento não tem guarida, ao se notar que as todas as certidões apresentadas foram assinadas em 2013, quando o evento foi realizado de 19 a 21/6/2009 (peça 73, p. 1-3) .
Análise acerca da inclusão do inventário dos atrativos
38.	Com relação ao documento intitulado inventário dos atrativos de Alto Alegre, não há elementos que se possam relacionar com a questão objeto da citação efetuada ao responsável (peça 74) .
Análise acerca da alegação sobre a reportagem jornalística de jornal regional sobre shows de aniversários 
39.	Constata-se que a motivação para tomada de contas especial, segundo as Notas Técnicas de Análise 1.380/2013 e 85/2016, foi a aplicação dos recursos em finalidade diversa, nas quais relatou que o objeto constante do processo licitatório foi o aniversário da cidade (1º Festival Cultural de Aniversário de Alto Alegre) , e não como previsto na proposta (1º Festival Cultural de Alto Alegre/SP) , estando, portanto, em desacordo com o art. 16 da Portaria MTur 153/2009, que veda a realização de eventos cuja finalidade seja a comemoração de aniversário (peça 57, p. 2) .
Análise acerca da alegação de erro de anexação das peças aos autos
40. 	Com relação ao documento acostado à peça 77, no qual requer o direito de incluir mais peças em sua defesa, verifica-se que este foi datado de 9/11/2017, porém até a presente data não consta novos documentos protocolados nestes autos a título de continuação de inclusão de peças como alegações de defesa (peça 77) .
41.		Destarte, a documentação encaminhada e as justificativas descritas não constituem elemento novo, continuam insuficientes para atender as exigências contidas nas notas técnicas anteriores, não elidindo as irregularidades apontadas, e ainda, concluímos que o responsável não logrou comprovar a boa e regular aplicação no valor de R$ 100.000,00, e não recolheu o valor para o qual foi citado. Em vista disso, propomos a rejeição total de suas alegações de defesa, o julgamento pela irregularidade das contas e a condenação ao pagamento do débito.
CONCLUSÃO
42.	Em face da análise promovida nos itens 22 e seguintes do "Exame Técnico", propõe-se rejeitar as alegações de defesa apresentadas pelo Sr. Ilson Peres Thome, uma vez que não foram suficientes para sanear as irregularidades a ele atribuídas. 
43.	Os argumentos de defesa tampouco lograram afastar o débito imputado ao responsável. Ademais, inexistem nos autos elementos que demonstrem sua boa-fé ou a ocorrência de outros excludentes de culpabilidade. Desse modo, suas contas devem, desde logo, ser julgadas irregulares, nos termos do § 6º do art. 202 do Regimento Interno/TCU, procedendo-se à sua condenação em débito e à aplicação da multa prevista no art. 57 da Lei 8.443/1992. 
PROPOSTA DE ENCAMINHAMENTO
44.	Diante do exposto, encaminham-se os autos ao Gabinete do Exmo. Sr. Ministro-Relator Aroldo Cedraz, propondo:
a) rejeitar as alegações de defesa apresentadas por Ilson Peres Thome relativas às despesas de R$ 100.000,00, referentes à realização do evento denominado "1º Festival Cultural de Alto Alegre/SP"; 
b) com fundamento no inciso I do art. 1º, e alíneas "b" e "c" do inciso III do art. 16 da Lei 8.443/1992 c/c os art. 19 e inciso III do art. 23 da mesma Lei, e com  inciso I do art. 1º, incisos II e III do art. 209, art. 210 e, inciso III do art. 214 do Regimento Interno, que sejam julgadas irregulares as contas do Sr. Ilson Peres Thome (CPF XXX.987.368-XX) , na condição de prefeito do município de Alto Alegre - SP, no período de 2009 a 2012, e condená-lo ao pagamento da quantia a seguir especificada, com a fixação do prazo de quinze dias, a contar da notificação, para comprovar, perante o Tribunal (alínea "a" do inciso III do art. 214 do Regimento Interno) , o recolhimento da dívida aos cofres do Tesouro Nacional, atualizada monetariamente e acrescida dos juros de mora, calculados a partir das datas discriminadas, até a data do recolhimento, na forma prevista na legislação em vigor:
	Valor original
	Data de ocorrência
	D/C

	R$ 100.000,00
	15/7/2009
	D

Valor atualizado até 19/2/2019: R$ 236.254,20 (peça 80) .
c) aplicar ao Sr. Ilson Peres Thome (CPF XXX.987.368-XX) a multa prevista no art. 57 da Lei 8.443/1992 c/c o art. 267 do Regimento Interno, com a fixação do prazo de quinze dias, a contar das notificações, para comprovarem, perante o TCU (alínea "a" do inciso III do art. 214 do Regimento Interno) , o recolhimento da dívida aos cofres do Tesouro Nacional, atualizadas monetariamente desde a data do acórdão que vier a ser proferido até a dos efetivos recolhimentos, se forem pagas após o vencimento, na forma da legislação em vigor;
d) autorizar, desde logo, nos termos do art. 28, inciso II, da Lei 8.443/1992, a cobrança judicial da dívida caso não atendida a notificação;
e) encaminhar cópia da deliberação que vier a ser proferida, bem como do relatório e do voto que a fundamentarem, ao Procurador-Chefe da Procuradoria da República no Estado de São Paulo, nos termos do parágrafo 3º do art. 16 da Lei 8.443/1992 c/c o parágrafo 7º do art. 209 do Regimento Interno do TCU, para adoção das medidas que entender cabíveis.
2.	Anuindo, no mérito, ao exame e proposta da Unidade Técnica, o Ministério Público junto ao Tribunal fez algumas observações à peça 83, nos seguintes termos:
"De minha parte, manifesto-me de acordo com o encaminhamento proposto, embora discorde de um dos fundamentos invocados pela Secex-RJ para imputação do débito, conforme passo a expor.
O Convênio 476/2009 tinha por objeto a realização do evento "1º Festival Cultural de Alto Alegre-SP" entre os dias 19 e 23/6/2009 (peças 4, p. 1, e 11) . O plano de trabalho previa despesas com divulgação em rádio, estrutura para o evento (iluminação, som, palco, geradores) e quatro shows artísticos, com a dupla sertaneja Toby e Roger, e as bandas Santa Efigênia, Capitão Mamão e Santa Esmeralda. Os shows correspondiam à parcela mais representativa das despesas, com 63,47% do valor previsto (peça 11) .
Na análise da prestação de contas apresentada, o MTur entendeu não estar devidamente demonstrada a regularidade da execução física da avença. Embora não questione a realização do evento, nos diversos pareceres técnicos emitidos (peças 15, 26, 30 e 35) , um dos principais aspectos para reprovação da execução foi o fato de o evento estar relacionado ao aniversário do município, o que caracterizaria "alteração do objeto e violação legal", já que esta finalidade estaria vedada por não constar do art. 16 da Portaria MTur 153/2009, dispositivo que cita os eventos passíveis de apoio pelo ministério (peça 30, p. 2) .
O último parecer técnico emitido citou como motivação para reprovação das contas, além da falha anteriormente mencionada, a "ausência de elementos comprobatórios da execução dos itens constantes do Plano de Trabalho aprovado" (peça 35, p. 3) .
A Secex-RJ, por sua vez, compartilhando do entendimento do MTur, realizou a citação do ex-prefeito Ilson Peres Thomé nos seguintes termos (peça 66) :
O débito é decorrente da não comprovação da boa e regular utilização dos recursos em virtude da impugnação total das despesas, decorrente das irregularidades na execução física e financeira do objeto do Convênio MTur/Município de Alto Alegre - SP/703721/2009 (MTur 476/2009) , atinentes à aplicação dos recursos em finalidade diversa da pactuada, com ausência de elementos comprobatórios da execução dos itens constantes no Plano de Trabalho aprovado. (destacamos) 
Com as vênias de estilo, dissinto da conclusão do MTur e da unidade instrutiva no sentido de que a associação do evento ao aniversário da cidade tenha, por si só, o condão de caracterizar a "aplicação de recursos em finalidade diversa da pactuada".
A uma, porque a reportagem do "Jornal Regional", datado de 11/7/2009, apresentada pelo ex-prefeito em sua defesa, indica que, embora associado às festividades de aniversário do município, o evento foi realizado e contou com a participação das atrações musicais previstas no plano de trabalho aprovado pelo MTur (peça 73, p. 6-7) . Portanto, há indícios de que o evento ocorreu conforme planejado, não caracterizando, a meu ver, desvio de objeto ou de finalidade a mera associação com o aniversário da cidade. Além disso, a Portaria MTur 153/2009, usada, pelo concedente, como fundamento para caracterizar a irregularidade, sequer estava em vigor quando da celebração do convênio 476/2009, já que o ajuste foi assinado em 17/6/2009 (peça 4, p. 18) e a referida portaria data de 6/10/2009.
Não obstante, penso que a documentação apresentada para fins de prestação de contas não é suficiente para demonstrar a regularidade da execução e o nexo de causalidade entre os recursos repassados e os gastos realizados. 
Os documentos relativos à prestação de contas acostados aos autos restringem-se aos relatórios de praxe emitidos pelo convenente, extrato bancário, documentos relativos à contratação da empresa Usina de Promoções de Eventos Ltda. (parecer relativo à contratação por inexigibilidade e contrato) , nota fiscal, reportagem pós-evento e algumas fotografias (peças 8-14, 20-25, 73) .
Observo que a empresa Usina de Promoções de Eventos Ltda. foi contratada para a execução integral do evento, não apenas para o fornecimento das atrações artísticas, sendo o valor do contrato estipulado em R$ 115.000,00, exatamente o valor do convênio (peça 13) . Embora o parecer jurídico mencione que a empresa possuía cartas de exclusividade dos artistas, esses documentos não constam do processo.
A nota fiscal emitida pela contratada não contém atesto e limita-se a descrever genericamente os serviços prestados, fazendo menção ao plano de trabalho do Convênio 476/2009 (peça 14) . O documento fiscal não está acompanhado de qualquer relatório ou outros documentos que demonstrem a efetiva execução dos itens previstos no plano de trabalho, como comprovação das inserções em rádio ou contratos firmados e recibos emitidos pelos artistas, por exemplo. Também não constam dos autos cópias dos dois cheques emitidos (peça 10) ou outro documento que permita identificar os beneficiários das transferências.
A meu juízo, a fragilidade da documentação e a falta de detalhamento das ações prejudica o estabelecimento do nexo de causalidade neste caso concreto. Assim, diante da ausência de elementos nos autos que permitam comprovar a regularidade da execução, não é possível afastar o débito.
Não cabem as alegações de ilegitimidade da parte formuladas pelo Sr. Ilson Peres Thomé, visto que, como responsável pela gestão dos recursos, competia a ele, por força do que dispõe o art. 70, parágrafo único, da Constituição Federal, prestar contas da integralidade das verbas federais recebidas, cabendo-lhe o ônus da prova quanto à boa e regular aplicação desses recursos. Tal entendimento está consolidado nesta Corte de Contas, conforme se verifica nos Acórdão 1577/2014-TCU-Segunda Câmara, 6.716/2015-TCU-1ª Câmara, 9.254/2015-TCU-2ª Câmara, 9.820/2015-TCU-2ª Câmara e 659/2016-TCU-2a Câmara. 
Também não merece prosperar a alegação de prescrição com fundamento no RE 669.069 do Supremo Tribunal Federal.
Ao apreciar o Tema 666 de repercussão geral, reconhecida no âmbito do aludido RE 669.069, o STF firmou novo entendimento no sentido de que "é prescritível a ação de reparação de danos à Fazenda Pública decorrente de ilícito civil" (destacamos) .  No entanto, a matéria discutida nestes autos não se relaciona com a prática de condutas ilícitas de natureza civil, mas sim com ilícitos de natureza administrativa. Portanto, entendo não se aplicar ao caso em análise a decisão do STF apresentada pelo responsável, devendo ser mantido o entendimento no sentido da imprescritibilidade das ações de ressarcimento movidas pelo Estado contra os agentes causadores de dano ao erário, consolidado, neste Tribunal, por meio da Súmula TCU 282.
Tampouco constata-se a ocorrência da prescrição da pretensão punitiva, visto não terem decorrido mais de dez anos entre os fatos apurados neste processo (2009) e o ato que ordenou a citação (15/9/2017, peça 64) .
Diante do exposto, este membro do Ministério Público de Contas manifesta-se de acordo com o encaminhamento sugerido pela unidade técnica (peças 81-82) ."
É o Relatório.

Luiz Marcos Bonini (OAB/SP 143.111), representando Ilson Peres Thomé.

Procurador Sergio Ricardo Costa Caribé.

TOMADA DE CONTAS ESPECIAL. IRREGULARIDADES NA EXECUÇÃO DO OBJETO DO CONVÊNIO FIRMADO ENTRE O MINISTÉRIO DO TURISMO E O MUNICÍPIO DE ALTO ALEGRE - SP PARA A REALIZAÇÃO DO EVENTO "1º FESTIVAL CULTURAL DE ALTO ALEGRE/SP". CITAÇÃO. REJEIÇÃO DAS ALEGAÇÕES DE DEFESA. CONTAS IRREGULARES. DÉBITO. MULTA. CIÊNCIA.

TOMADA DE CONTAS ESPECIAL (TCE)

Secretaria de Controle Externo de Tomada de Contas Especial (SecexTCE).

Conforme consignado no Relatório precedente, esta Tomada de Contas Especial foi instaurada pela Coordenação Geral de Convênios do Ministério do Turismo, em desfavor do Sr. Ilson Peres Thomé, ex-prefeito do município de Alto Alegre - SP (gestão de 2009 a 2012) , em razão da impugnação total das despesas relativas à execução do Convênio MTur 476/2009, celebrado com o referido município com o objeto de incentivar o turismo por meio do apoio à realização do evento intitulado "1º Festival Cultural de Alto Alegre/SP" (entre os dias 19 e 23/6/2009) , no valor original de R$ 100.000,00 (concedente) e R$ 15.000,00 (contrapartida) e vigência de 17/6/2009 a 23/8/2009.
2.	A fase interna desta TCE obedeceu à regência normativa para a espécie e resultou na constatação de prejuízo ao Erário e identificação dos responsáveis, conforme Relatório de Tomada de Contas Especial (peça 56) , Relatório e Certificado de Auditoria (peças 57 e 58) , Parecer do Dirigente do Controle Interno (peça 59) , em conclusões uniformes por considerar irregulares as contas prestadas. O pronunciamento ministerial respectivo consta da peça 60.
3.	No âmbito deste Tribunal, após exame da documentação inicialmente trazida ao processo, a Secex-RJ, hoje extinta, procedeu à citação do responsável, Sr. Ilson Peres Thomé, para que apresentasse suas alegações de defesa quanto à "não comprovação da boa e regular utilização dos recursos em virtude da impugnação total das despesas, decorrente das irregularidades na execução física e financeira do objeto do Convênio MTur/Município de Alto Alegre - SP/703721/2009 (MTur 476/2009) , atinentes à aplicação dos recursos em finalidade diversa da pactuada, com ausência de elementos comprobatórios da execução dos itens constantes no Plano de Trabalho aprovado." (Ofício 2957/2017-TCU/Secex-RJ - peça 66) .
4.	Em sua defesa, o responsável alegou, em síntese, que: a) agiu de boa-fé, sem dolo ou enriquecimento ilícito; b) não houve descaracterização do objeto, o qual teria sido devidamente executado; c) à época, o município não tinha ciência da proibição de se utilizar o convênio para a realização da festa de aniversário do município e que realizou o evento conforme orientado por empresa contratada; d) não se pode falar em cobrança de juros de mora em relação ao débito porque não está em mora; e) houve aprovação das contas de 2009 do município pelo Tribunal de Contas Estadual; f) as declarações juntadas aos autos atestam o cumprimento regular do objeto do convênio; g) reportagem jornalística trazida ao processo confirma que o evento foi um sucesso; e h) houve prescrição para a cobrança do débito.
5.	Desde logo, acolho o exame realizado pela Unidade Técnica, com os ajustes apresentados pelo Parquet, incorporando seus fundamentos às minhas razões de decidir sem prejuízo dos destaques que farei adiante.
6.	No que diz respeito à boa-fé, ou à inexistência de má-fé, esclareço, em regra, que as análises feitas pelo Tribunal prescindem de se entrar na pantanosa seara da existência de boa-fé, de má-fé, de dolo etc., com exceção das repercussões expostas nos §§2º, 3º e 6º do art. 202 do Regimento Interno. 
7.	Sobre enriquecimento ilícito, vale dizer que essa possibilidade está afastada neste exame, até porque não foi objeto das irregularidades pelas quais o responsável foi citado.
8.	Quanto à substituição do objeto conveniado, entendo que assiste razão ao MP/TCU quanto apresenta as razões para o afastamento desta irregularidade, nos seguintes termos:
"10. Com as vênias de estilo, dissinto da conclusão do MTur e da unidade instrutiva no sentido de que a associação do evento ao aniversário da cidade tenha, por si só, o condão de caracterizar a "aplicação de recursos em finalidade diversa da pactuada".
11. A uma, porque a reportagem do "Jornal Regional", datado de 11/7/2009, apresentada pelo ex-prefeito em sua defesa, indica que, embora associado às festividades de aniversário do município, o evento foi realizado e contou com a participação das atrações musicais previstas no plano de trabalho aprovado pelo MTur (peça 73, p. 6-7) . Portanto, há indícios de que o evento ocorreu conforme planejado, não caracterizando, a meu ver, desvio de objeto ou de finalidade a mera associação com o aniversário da cidade. Além disso, a Portaria MTur 153/2009, usada, pelo concedente, como fundamento para caracterizar a irregularidade, sequer estava em vigor quando da celebração do convênio 476/2009, já que o ajuste foi assinado em 17/6/2009 (peça 4, p. 18) e a referida portaria data de 6/10/2009." (o grifo não consta do original) 
9.	No que diz respeito à cobrança de juros de mora, importa esclarecer que tal procedimento consta de previsão legal (art. 19 da Lei 8.443/92) e regimental (art. 202, IV, §1º do RI/TCU) , de modo que, havendo débito, a cobrança segue dentro dos limites e exigências legais e normativas ao caso.
10.	Sobre a alegada aprovação das contas de 2009 do município pelo Tribunal de Contas Estadual, a extinta Secex-RJ fez adequada observação, nos seguintes termos:
"36.	Considerando que, em se tratando de recursos federais repassados por intermédio de convênio, os valores não se incorporam ao patrimônio da prefeitura, remanesce, deste modo, a competência exclusiva da Corte de Contas para o julgamento das contas, nos termos do art. 71, II e VI, da Carta Republicana, não se podendo alegar coisa julgada em relação a manifestação da Corte de Contas Paulistana."
11.	Quanto à adequada execução física do objeto do convênio e ao nexo de causalidade necessário para efeitos de comprovação da correta execução financeira, verifico que a documentação trazida aos autos não é apta a atestar a regularidades destas contas especiais.
12.	Nesse sentido, transcrevo trecho do Parecer do Procurador Sérgio Ricardo Costa Caribé que bem elucida esta questão:
"12.	Não obstante, penso que a documentação apresentada para fins de prestação de contas não é suficiente para demonstrar a regularidade da execução e o nexo de causalidade entre os recursos repassados e os gastos realizados. 
13.	 Os documentos relativos à prestação de contas acostados aos autos restringem-se aos relatórios de praxe emitidos pelo convenente, extrato bancário, documentos relativos à contratação da empresa Usina de Promoções de Eventos Ltda. (parecer relativo à contratação por inexigibilidade e contrato) , nota fiscal, reportagem pós-evento e algumas fotografias (peças 8-14, 20-25, 73) .
14.	 Observo que a empresa Usina de Promoções de Eventos Ltda. foi contratada para a execução integral do evento, não apenas para o fornecimento das atrações artísticas, sendo o valor do contrato estipulado em R$ 115.000,00, exatamente o valor do convênio (peça 13) . Embora o parecer jurídico mencione que a empresa possuía cartas de exclusividade dos artistas, esses documentos não constam do processo.
15.	 A nota fiscal emitida pela contratada não contém atesto e limita-se a descrever genericamente os serviços prestados, fazendo menção ao plano de trabalho do Convênio 476/2009 (peça 14) . O documento fiscal não está acompanhado de qualquer relatório ou outros documentos que demonstrem a efetiva execução dos itens previstos no plano de trabalho, como comprovação das inserções em rádio ou contratos firmados e recibos emitidos pelos artistas, por exemplo. Também não constam dos autos cópias dos dois cheques emitidos (peça 10) ou outro documento que permita identificar os beneficiários das transferências.
16.	 A meu juízo, a fragilidade da documentação e a falta de detalhamento das ações prejudica o estabelecimento do nexo de causalidade neste caso concreto. Assim, diante da ausência de elementos nos autos que permitam comprovar a regularidade da execução, não é possível afastar o débito."
13.	Sobre as declarações juntadas ao processo (peça 73) , por si sós, não são suficientes para a comprovação da correta execução do objeto do convênio. O fato é que as declarações subscritas pelo então prefeito não atendem plenamente às exigidas no termo do convênio (cláusula 12ª, § 2º, alínea "g" - declaração expressa, do convenente e de uma autoridade local) . E, mesmo que atendessem, não seriam suficientes para comprovar a boa e regular aplicação dos recursos públicos em tela, haja vista as demais irregularidades apontadas nos autos. Ademais, a ampla jurisprudência desta Corte enfatiza que declarações provam apenas a existência da própria declaração, e não do fato declarado (Acórdão 5407/2016-TCU-Segunda Câmara, 2455/2013-Plenário, 3210/2012-Primeira Câmara) . Também, o inventário dos atrativos juntado ao processo em nada contribui para afastar as irregularidades atribuídas ao responsável, uma vez que, como asseverou a unidade instrutiva, "não há elementos que se possam relacionar com a questão objeto da citação efetuada ao responsável (peça 74) ".
14.	O fato da reportagem jornalística fazer referência ao sucesso do evento também não é capaz de atestar a regularidade de sua execução e, como bem pontuou o Parquet, "Não cabem as alegações de ilegitimidade da parte formuladas pelo Sr. Ilson Peres Thomé, visto que, como responsável pela gestão dos recursos, competia a ele, por força do que dispõe o art. 70, parágrafo único, da Constituição Federal, prestar contas da integralidade das verbas federais recebidas, cabendo-lhe o ônus da prova quanto à boa e regular aplicação desses recursos."
15.	Sobre a alegada prescrição, nos termos do ainda vigente Acórdão 1441/2016-TCU-Plenário (Relator Ministro Benjamin Zymler) , que pacificou o entendimento deste Tribunal sobre esta matéria, a pretensão punitiva do Tribunal de Contas da União subordina-se ao prazo geral de prescrição indicado no art. 205 do Código Civil (dez anos) e sua contagem inicia-se a partir da data de ocorrência da irregularidade apurada (2009, neste caso) e é interrompida pelo ato que ordenar a citação, a audiência ou oitiva da parte (15/9/2017, neste caso - peça 64) , de modo que não há que se falar em prescrição no presente caso, porque o prazo prescricional foi interrompido antes de completar dez anos.
16.	Em relação à prescrição para a cobrança do débito, importa reafirmar, nesta oportunidade, que a jurisprudência desta Corte de Contas ainda é pacífica no sentido de que as ações de ressarcimento movidas pelo Estado contra os agentes causadores de danos ao Erário são imprescritíveis, nos termos do art. 37, § 5º, da Constituição Federal, da Súmula TCU 282 e de farta jurisprudência do Tribunal. 
17.	Não é do desconhecimento deste Tribunal que, na sessão virtual encerrada no dia 17/4/2020, o Plenário do Supremo Tribunal Federal, ao apreciar o Recurso Extraordinário 636.886, decidiu, em repercussão geral, com 7 votos favoráveis e 3 votos com ressalvas, fixar a tese de que "É prescritível a pretensão de ressarcimento ao Erário fundada em decisão do Tribunal de Contas". Entretanto, a questão ainda está em análise interna pelo TCU, com vista à apresentação de recurso ao STF, prevalecendo, neste momento, a jurisprudência reinante, de modo que, neste momento, não há que se falar em prescrição do débito no prazo de 5 anos, como alega a recorrente.
18.	Nesse mesmo sentido tem caminhado os julgados desta Corte de Contas, a exemplo do entendimento acerca da prescrição da pretensão ressarcitória do TCU apresentado pelo Ministro Benjamin Zymler (Acórdão 5236/2020-TCU-Primeira Câmara, Sessão de 05/05/2020) , in verbis:
"12.	Enfatizo que estou aplicando a jurisprudência atual desta Corte de Contas sobre a matéria, consolidada na Súmula 282, para a prescrição do débito apurado e, no que tange à eventual aplicação de sanções, no incidente de uniformização de jurisprudência apreciado pelo Acórdão 1441/2016-TCU-Plenário, que adotou o prazo geral de prescrição indicado no art. 205 do Código Civil. Não desconheço que recentemente o Supremo Tribunal Federal, no âmbito do RE 636886/AL, fixou o seguinte enunciado para o Tema 899: "É prescritível a pretensão de ressarcimento ao erário fundada em decisão de Tribunal de Contas". Não obstante essa respeitável decisão, ainda pairam diversas dúvidas sobre a matéria, pois é possível a conclusão de que a deliberação não tratou da prescrição do processo de controle externo levado a cabo perante o Tribunal de Contas da União, mas sim da prescrição intercorrente ocorrida durante a fase de execução do acórdão condenatório do Tribunal.
13.	A decisão do STF versou sobre recurso extraordinário interposto pela União contra acórdão do Tribunal Regional Federal da 5ª Região que negou provimento a embargos de declaração opostos contra acórdão de sua lavra, assim ementado:
"EMENTA: TRIBUTÁRIO. PROCESSUAL CIVIL. EXECUÇÃO FISCAL. PROCESSO PARALISADO POR MAIS DE CINCO ANOS. PRESCRIÇÃO INTERCORRENTE. OCORRÊNCIA. 1. Para fins práticos, deve-se observar quando a Fazenda Pública foi intimada a providenciar o andamento do feito. Passados cinco anos sem diligências concretas, ocorre a prescrição intercorrente. Caso haja suspensão na forma do art. 40, da Lei n. 6.830/80, ocorre a extinção se o feito permanecer paralisado por mais de seis anos. 2. Na hipótese dos autos, houve o arquivamento sem baixa do processo em 12.08.1999 e até a data da sentença extintiva do feito em 05.06.2006, a Fazenda Nacional não apresentou nenhuma medida concreta quanto à localização do devedor ou de seus bens. Revela-se, portanto, inequívoca a ocorrência da prescrição intercorrente."
14.	No caso, a Fazenda Pública deixou a ação paralisada por mais de seis anos, o que ensejou a declaração de prescrição intercorrente no aludido caso concreto. Como se vê da leitura da ementa, a questão controversa em discussão naquela deliberação era unicamente a prescrição intercorrente ocorrida durante a fase de execução do acórdão condenatório do Tribunal.
15.	Com base nessa possível interpretação, a matéria decidida no aludido feito não teria nenhuma repercussão de ordem prática e jurídica na presente tomada de contas especial, cujo título executivo extrajudicial ainda não se formou. Caso a AGU, na execução de eventual decisão condenatória proferida neste feito, deixe de adotar as medidas pertinentes dentro do prazo de cinco anos, aí sim haverá a aplicação da tese emanada no RE 636886, com o reconhecimento da prescrição intercorrente da ação de ressarcimento ao erário fundada em decisão de Tribunal de Contas (a ação de execução fiscal) , pela hipotética inação da Fazenda Pública.
16.	Ainda que se interprete que a decisão do STF seja também aplicável à tramitação do processo de controle externo no âmbito do TCU, exsurgem outras diversas questões fundamentais para que esta Corte de Contas estabeleça novo tratamento acerca da prescrição do débito e da pretensão punitiva, em particular qual seria o dies a quo  (data de ocorrência do fato irregular ou data do seu conhecimento pelo TCU) e as hipóteses de interrupção da prescrição.
17.	Diante de todas as dúvidas ainda existentes sobre a decisão do STF no âmbito do RE 636886, opto por aplicar ao caso em exame a jurisprudência do TCU então existente, que se fundamenta no art. 37, § 5º, da Constituição Federal, no que tange ao ressarcimento do prejuízo, e no art. 205 da Lei 10.406/2002 (Código Civil) , no que se refere à pretensão punitiva." (grifos acrescentados) 
19.	Sendo suficientes esses destaques, com suporte nas evidências ora apresentadas, e ausentes elementos que demonstrem a boa-fé ou outro excludente de culpabilidade do responsável, Sr. Ilson Peres Thomé, cabe julgar irregulares suas contas com a imputação do débito apurado nos autos, bem como aplicar-lhe a multa prevista no art. 57 da Lei 8.443/1992 que, em face das irregularidades praticadas e do montante atualizado do débito, fixo em R$ 18.000,00 (dezoito mil reais) .
20.	Com fundamento no art. 16, § 3º, da Lei 8.442/92, deve ser remetida cópia dos autos ao Procurador-Chefe da Procuradoria da República no Estado de São Paulo, para as providências que entender cabíveis.
	Assim sendo, VOTO no sentido de que o Tribunal adote a deliberação que ora submeto à apreciação deste Colegiado.
TCU, Sala das Sessões Ministro Luciano Brandão Alves de Souza, em 28 de julho de 2020.
AROLDO CEDRAZ 
Relator